臺灣嘉義地方法院民事判決　　　　　　　 99年度訴字第497號
原　　　告　賴陳彩霞
　　　　　　賴傅仁
　　　　　　賴傅文
　　　　　　賴姬伶
前列四人共同
訴訟代理人　湯光民律師
前列四人共同
複代理人　　何佳臻
被　　　告　劉芯惠即劉勤、即.
訴訟代理人　嚴庚辰律師
　　　　　　林琦勝律師
上列當事人間所有權移轉登記事件，本院於民國99年12月28日言
詞辯論終結，判決如下：
    主  文
被告應將坐落嘉義市○○段一一二六地號土地（地目旱、面積一
一四二平方公尺），權利範圍二分之一移轉登記予原告公同共有
。
訴訟費用由被告負擔。
    事實及理由
一、原告方面：
  (一)聲明：如主文第1 項所示。
  (二)陳述：
    1.查嘉義市○○段1126地號土地（下稱系爭土地）原係原告
      （賴博文、賴博仁、賴姬伶）之祖父賴樹所有，賴樹於78
      年10月3 日將系爭土地贈與予其三男即原告賴陳彩霞之夫
      ；原告賴博文、賴博仁、賴姬伶之父賴春進與四男賴春榮
      妻子即被告劉芯惠，兩人每人各2 分之1 持分。惟礙於當
      時農業發展條例第30條：「每宗耕地，不得分割移轉為共
      有。」耕地不得分割移轉為共有之規定，故約定系爭土地
      先暫時借名登記在被告名下，待將來法令規定耕地得為分
      割後，被告再將該土地2 分之1 持分移轉登記予賴春進，
      並立有認證書為憑。賴春進於90年10月8 日死亡，由原告
      4 人為繼承人。自89年後，政府為因應區域計畫及都巿計
      畫之進行，故將農業發展條例作大幅修正，刪除舊條例第
      30 條 耕地不得分割移轉之規定。故系爭土地自89年後已
      無不得分割之問題，被告應依約將2 分之1 持份移轉登記
      予賴春進。為此，原告於賴春進死亡後，曾多次向被告要
      求將該土地2 分之1 持份所有權回復登記為原告所有，惟
      被告均置之不理。
    2.按「稱『借名登記』者，謂當事人約定一方將自己之財產
      以他方名義登記，而仍由自己管理、使用、處分，他方允
      就該財產為出名登記之契約，其成立側重於借名者與出名
      者間之信任關係，在性質上應與委任契約同視，倘其內容
      不違反強制、禁止規定或公序良俗者，固應賦予無名契約
      之法律上效力，並類推適用民法委任之相關規定」最高法
      院98年度台上字第990 號判決訂有明文；又按「當事人之
      任何一方，得隨時終止委任契約。」民法第549 條第1 項
      有所明文。查本件原告就系爭土地2 分之1 持分所有權借
      用被告名義登記為所有權人，並立有認證書已如上述，故
      兩造間就系爭土地之登記，自存在上述借名登記契約無誤
      ，而得類推適用民法委任規定為兩造權利義務之規範。查
      兩造間就系爭土地既存在借名登記契約，而得類推適用民
      法委任之規定，則原告自得類推上述規定而隨時終止與被
      告間之借名登記契約，從而，原告以本件起訴狀繕本送達
      被告而為終止借名登記契約之意思表示，並據此請求被告
      應將系爭房地之2 分之1 持分所有權回復登記為原告所有
      。
    3.起訴狀檢附「所有權確認證書」業已明確記載：「查嘉義
      市○○段壹壹貳陸號旱O.壹壹四貳公頃所有權全部係賴樹
      於民國七十八年十月三日贈與劉勤、賴春進，各取得持分
      二分之一，前因該地係農業用地，無法登記為共有，故推
      舉劉勤為登記名義人，然事實上該地確係劉勤、賴春進各
      持分二分之一權利」等語，今被告豈能再否認系爭土地非
      賴樹贈與給被告及賴春進2 人？再者，上開所有權確認證
      書係被告自行委託代書書寫、蓋印後，再交給原告之被繼
      承人賴春進收執，如真係被告贈與二分之一所有權給被繼
      承人賴春進，則上開確認書大可直接簡單記載被告要贈與
      系爭土地2 分之1 所有權給被繼承人賴春進即可，為何還
      要大費周章、繁瑣地詳細記載當時農發條例禁止共有以及
      借名登記等文字，足爭系爭土地當初確實係賴樹贈與予兩
      個兒子即原告之被繼承人賴春進、賴春榮妻子即被告劉芯
      惠，每人各2 分之1 持分。又賴樹有4 個兒子，原告之被
      繼承人賴春進為三男，被告之配偶賴春榮為四男，另外還
      有長男及次男，若被告之配偶係為增進兄弟情誼，乃同意
      贈與系爭土地2 分之1 給原告被繼承人賴春進，則為「增
      進兄弟情誼」之目的，按理被告應將系爭土地之持分同時
      再贈與給其他2 位兄弟，否則只送給原告之被繼承人賴春
      進，豈不造成其他兄弟之不滿？故被告辯稱係為增進兄弟
      情誼始贈與系爭土地2 分之1 給原告被繼承人賴春進云云
      ，顯然與常理不符！今被告提出嘉義地檢署80年偵字第41
      523 號不起訴處分書說明系爭土地為賴樹生前贈與伊云云
      ，惟原告並不否認賴樹生前係以「贈與」之名義將系爭土
      地過戶給被告名下，故上開不起訴處分書與原告之主張並
      不抵觸，但賴樹生前之所以會以「贈與」之名義將系爭土
      地過戶給被告名下之原因，兩造則有爭執，因此被告提出
      上開不起訴處分書僅能證明賴樹生前確實同意將系爭土地
      以「贈與」名義過戶予被告，並無法推翻「所有權確認證
      書」記載之事實！
    4.原告對被告持系爭土地權狀向銀行抵押借款一事毫不知情
      查被告於99年12月2 日開庭時辯稱：其於80年曾持系爭土
      地至銀行抵押借款新台幣（以下同）80多萬元，對此原告
      未曾提出異議，顯見系爭土地係被告公公賴樹生前全部贈
      與給伊云云惟查關於被告擅自持系爭土地權狀向銀行抵押
      借款一事，原告之被繼承人賴春進及原告根本不知情，亦
      無從知悉，蓋係爭土地權狀自始自終均在被告手中，原告
      如何得知其擅自利用該權狀在外胡作非為？對於被告未經
      原告之被繼承人賴春進或原告同意即擅自持該地抵押借款
      ，原告將蒐證對被告提起刑事背信告訴。
    5.兩造於80年至89年間，共同將系爭土地出租以月租10萬元
      出租予慈惠安養院，兩造每月並對分該10萬元租金，每方
      各得5 萬元。由此可知系爭土地確實係兩造共同所有無疑
      ，僅係暫先借用被告之名義登記，否則為何該出租予安養
      院之租金要分一半給原告？
    6.原告賴陳彩霞及賴博文自89年起安養院退租後，即共同居
      住於興建在系爭土地上之門牌號碼嘉義市○○路541-12號
      房屋內，而該屋之電費單戶名亦係登記為賴博文，此有照
      片乙份及電費收據可證。故既原告賴陳彩霞及賴博文長期
      居住在系爭土地上之房屋內，被告亦未曾提出異議，顯見
      系爭土地確實係兩造共同所有無疑，否則為何被告願意讓
      原告賴陳彩霞及賴博文居住在該屋自89年至今？
    7.被告未於91年遭原告恐嚇時立即撤銷贈與意思表示，反而
      遲於99年原告起訴後才表示撤銷，顯見系爭土地根本非被
      告贈與原告被繼承人賴春進。查被告於答辯狀表示：原告
      於91年6 月19日…手持木棍在油漆店門口揮舞…經賴春榮
      提出刑事告訴，並由鈞院以92年易字第445 號、92年簡字
      第1295號分別判處原告…，被告對原告之行徑甚感痛心，
      …決定撤銷前開贈與土地給賴春進之決定…並以本答辯狀
      繕本之送達視為終止撤銷贈與…云云，顯見被告於92年即
      知道原告遭判刑一事。倘系爭土地真係被告贈與賴春進，
      為何被告未於92年原告遭判刑時即撤銷該贈與意思表示，
      反而時隔多年，待原告起訴後才撤銷贈與？此與常理有悖
      ，顯見系爭土地根本非被告贈與原告被繼承人賴春進，故
      被告根本無法撤銷。被告霸佔係爭土地多年，經原告多次
      向其要求移轉登記2 分之1 其均置之不理，而直腸子之原
      告賴博仁多次為此與被告發生口角，詳上述鈞院92年簡字
      第1295號判決內容第1 頁倒數第1 行以下：「賴博仁…在
      上址向前來處理員警聲稱：財產給人霸了了…。」等語，
      可知被告確實霸佔屬於原告所有之財產即係爭土地權利2
      分之1，故原告才會如此憤恨！
    8.有關系爭土地出租慈惠安養院之租賃契約之所以以被告名
      義訂立，乃因被告為該地之豋記名義人；至於賴博文之使
      用同意書乃因原告並非土地之全部所有權人，被告實質上
      持有2分之1，所以使用土地當然要獲取其同意。
  (三)證據：提出所有權確認證書、繼承系統表（其上被繼承人誤
    載為蔡國雄）、原告賴陳彩霞、賴博文、賴博仁、賴姬伶之
    戶籍謄本、系爭土地第二類登記謄本（以上見本院卷第7 至
    14頁、第32頁）、興建在系爭土地上之門牌號碼嘉義市○○
    路541-12號房屋外觀照片5 張與99年7 月28日至99年9 月28
    日前揭房屋電費收據影本（見本院卷第111 至112 頁）。
二、被告方面：
  (一)聲明：
    1.原告之訴駁回。
    2.訴訟費用由原告負擔。
  (二)陳述：
    1.查系爭土地原係被告公公賴樹所有，賴樹於78年10月3 日
      贈與給被告配偶賴春榮1 人，因賴春榮無自耕農身份，始
      登記在被告名下。原告主張之系爭土地係賴樹於78年10月
      3 日贈與原告之被繼承人賴春進與被告配偶賴春榮等語自
      與事實不符。次查被告配偶賴春榮基於與原告被繼承人賴
      春進之兄弟情誼，於賴春進生前由被告同意贈與系爭土地
      應有部分2 分之1 給賴春進，原告於起訴狀中所附所有權
      確認証書雖有被告之簽蓋章，惟其內容所載與事實不符，
      被告當時認既然要贈與土地給賴春進並未詳究其內容，事
      實上系爭土地並非賴樹之遺產。
    2.按贈與物之權利未移轉前，贈與人得撤銷其贈與，民法第
      408 條第1 項定有明文，因原告賴博文、賴博仁2 人於91
      年6 月19日下午3 時許至被告經營位於嘉義市○○街83號
      之油漆店內由原告賴博文手持木棍在油漆店門口揮舞，原
      告賴博仁則以台語向賴春榮恫稱：「幹你娘，北興街孫子
      找阿叔打架，你紅幹就出來。」原告賴博文、賴博仁2 人
      以下犯上經賴春榮提出告訴，並由鈞院以92年易字第445
      號、92年簡字第1295號分別判處原告賴博文拘役30日，判
      處原告賴博仁拘役40日，被告對原告之行徑甚感痛心，被
      告與配偶賴春榮商量後決定撤銷前開贈與土地給賴春進之
      決定，並以本答辯狀繕本之送達視為終止撤銷贈與本件系
      爭土地應有部分2 分之1 之意思表示。綜上贈與契約既已
      撤銷，原告即不得再主張移轉登記，請駁回原告之請求。
    3.又系爭土地所有權狀正本自所有權移轉登記後即一直由被
      告持有，此亦為原告所不爭執，並有後附土地所有權狀影
      本可稽，且系爭土地上之建物房屋稅亦一直係被告繳納，
      有後附房屋稅單影本可稽。另系爭土地地上建物門牌嘉義
      市○○路541 之12號，賴樹於80年6 月14日贈與給被告配
      偶賴春榮，與系爭土地贈與的時間相差約兩年，如賴樹無
      贈與系爭土地給被告之真意，為何賴樹會於80年6 月14日
      將地上建物贈與給賴春榮。次查被告於民國80年3 月間曾
      以系爭土地向土地銀行辦理抵押借款，土地銀行並將抵押
      權設定契約書及放款借據原本返還被告，此亦有後附抵押
      權設定契約書及放款借據影本可稽。80年間被告配偶賴春
      榮確曾將備系爭土地出租予慈惠安養院，關於簽立租約及
      收取租金均係由賴春榮處理，原告被繼承人賴春進未曾參
      與。原告賴博文因欲在系爭土地上經營汽車保養場乃向被
      告請求借住，被告基於親誼不好推辭才同意，原告並曾簽
      立借用同意書。另查賴樹之遺產原告共取得如下之不動產
      民雄鄉○○○段265-1 號，同段265-6 號，同段265-8
      號。嘉義市○○○段461-1 號。嘉義市○○○段117-
      5 號。故系爭土地賴樹確係欲贈與被告。綜上所述不論係
      所有權狀正本持有人、租約簽立人、抵押借款人均係被告
      ，原告欲借用系爭土地尚需簽立借用同意書，可徵真正有
      權處分系爭地之人確為被告，被告在賴春進生前雖有意贈
      與系爭土地2 分之1 予賴春進，惟因原告等人屢對被告及
      配偶賴春榮大逆不道，被告乃決意撤銷贈與系爭土地應有
      部分2 分之1 的意思表示。
  (三)證據：提出台灣嘉義地方法院檢察署（下稱嘉義地檢署）80
    年度偵字第4152號不起訴處分書影本、本院92年度易字第44
    5 號及92年度簡字第1295號刑事判決影本、系爭土地土地所
    有權狀及地上房屋稅單影本、系爭土地上建物之贈與移轉契
    約書、規費收據、契稅繳款書、系爭土地抵押權設定契約書
    及放款借據影本、系爭土地出租慈惠安養院之租賃契約書影
    本、系爭土地上建物借與賴博文之借用同意書影本、被告所
    舉原告取得自賴樹之其他不動產登記謄本影本（見本院卷第
    44頁背面至45頁、第41頁正面至第44頁正面、第128 至146
    頁）。
三、嘉義市地政事務所99年11月12日嘉地一字第0990011156號覆
    函所附系爭土地被告劉芯惠更正登記原因文件（見本院卷第
    60至86頁）。
四、本院得心證之理由
  (一)本件原告主張：系爭土地原係原告賴博文、賴博仁、賴姬伶
    之祖父、原告賴陳彩霞之公公即訴外人賴樹所有，賴樹於78
    年10月3 日將系爭土地以贈與為原因移轉登記予被告（原名
    劉勤，後先後更名為劉虹汝、劉芯惠，參見本院卷第31頁所
    附戶籍謄本）名下；訴外人賴春進為賴樹三子，與被告之夫
    賴春進為親兄弟，賴春進於90年10月8 日死亡，原告等4 人
    為賴春進之共同繼承人等事實，為兩造所不爭執，並有原告
    提出之戶籍謄本、繼承系統表、系爭土地登記第二類謄本、
    嘉義市地政事務所99年11月12日嘉地一字第0990011156號覆
    函所附系爭土地被告劉芯惠更正登記原因（原誤植登記原因
    為買賣、後更正為贈與）等歷史文件可稽（見本院卷第8 至
    14頁 、第32頁、第60至86頁），可信為真實。
  (二)原告又主張，賴樹以贈與為原因辦理移轉爭土地所有權於被
    告名下之緣由乃因賴樹本擬將系爭土地平均贈與其三子賴春
    進、被告即賴樹四子賴春榮配偶，每人各得2 分之1 持分。
    惟礙於當時農業發展條例第30條：「每宗耕地，不得分割移
    轉為共有。」耕地不得分割移轉為共有之規定，故約定系爭
    土地先暫時借名登記在被告名下，待將來法令規定耕地得為
    分割後，被告再將該土地2 分之1 持分移轉登記予賴春進等
    情，並提出原告書立之「所有權確認證書」影本1 份在卷為
    證（見本院卷第7 頁）。被告雖承認有於原告所提認證書之
    立書人欄簽名蓋章，且不爭執卷附認證書影本之形式真正，
    但抗辯該認證書之記載內容與真實有違，而以：賴樹當時本
    欲贈與系爭土地予被告配偶賴春榮1 人，因賴春榮無自耕農
    身份，始登記在被告名下；賴春榮係基於與賴春進之兄弟情
    誼，乃於賴春進生前由被告同意贈與系爭土地應有部分2 分
    之1 給賴春進等語置辯。
  (三)惟按，當事人主張有利於己之事實，就其事實有舉證之責任
    ，民事訴訟法第277 條定有明文。又事實有常態與變態之分
    ，其主張常態事實者無庸負舉證責任，反之，主張變態事實
    者，則須就其所主張之事實負舉證責任（最高法院86年度台
    上字第861 號判決意旨參照）。經查，原告所提「所有權確
    認證書」與系爭土地所有權實質歸屬相關之記載內容為：「
    查嘉義市○○段、壹壹貳陸號旱０、壹壹肆貳公頃所有權全
    部係賴樹民國七十八年十月三日贈與劉勤、賴春進各取得持
    分二分之一，茲因該地係農業用地無法登記為共有，故推舉
    劉勤為登記名義人，然事實上該地確係劉勤、賴春進各持分
    二分之一權利，將來政府法令規定得為分割或持分共有時劉
    勤無條件出具證物協助賴春進辦理取得登記... 。」。核與
    原告主張系爭土地原所有人賴樹於78年10月3 日為贈與時，
    本擬將系爭土地平均贈與其三子賴春進、被告即賴樹四子賴
    春榮配偶，每人各得2 分之1 持分。惟礙於當時農業發展條
    例耕地不得分割移轉為共有之規定，故約定系爭土地先暫時
    借名登記在被告名下，待將來法令規定耕地得為分割後，被
    告再將該土地2 分之1 持分移轉登記予賴春進之情相符。再
    者，被告既然自承親自簽名、蓋章於前揭「所有權確認證書
    」立書人欄，則無論該文書記載內容是否出自被告所親自書
    寫，文書記載內容與事實相符乃為常態，從而，被告主張因
    另有原因，故文書記載內容與事實相違，此乃變態事實，依
    上開舉證責任說明，即應由被告對其主張因其配偶賴春榮基
    於與原告被繼承人賴春進之兄弟情誼，於賴春進生前由被告
    同意贈與系爭土地應有部分2 分之1 給賴春進，乃書立前揭
    認證書之事實，負舉證責任。
  (四)被告就所主張上情，雖先後提出嘉義地檢署80年度偵字第41
    52號不起訴處分書影本、本院92年度易字第445 號及92年度
    簡字第1295號刑事判決影本、系爭土地土地所有權狀及地上
    房屋稅單影本、系爭土地上建物之贈與移轉契約書、規費收
    據、契稅繳款書、系爭土地抵押權設定契約書及放款借據影
    本、系爭土地出租慈惠安養院之租賃契約書影本、系爭土地
    上建物借與賴博文之借用同意書影本、被告所舉原告取得自
    賴樹之其他不動產登記謄本影本等件為證（見本院卷第44頁
    背面至45頁、第41頁正面至第44頁正面、第128 至146 頁）
    。惟，上開嘉義地檢署不起訴處分書，乃因被告婆婆即賴樹
    之妻賴媚對被告提出偽造文書之刑事告訴，檢察官就該案所
    應判斷者為，被告有無盜用賴樹印章、偽造契約書等犯罪行
    為而涉有偽造文書犯嫌，至於系爭土地原所有人賴樹之真意
    究竟係移轉被告單獨所有；抑或移轉由被告與賴春進各有2
    分之1 持分，則屬私權問題，並非該案所問，自不足單憑此
    份不起訴處分書記載內容，作為有利被告主張之證明。又本
    院雖曾為查明不起訴處分書所引相關人等供述全貌，向嘉義
    地檢署調卷，但因案卷已屆保存年限而遭銷燬，致無法順利
    調取核閱（見本院卷第53頁、第87至92頁），併此敘明。雖
    被告曾於80年3 月9 日，為取得40萬元放款（參見本院卷第
    134 頁所附中長期放款借據），以系爭土地所有權全部為台
    灣土地銀行設定本金最高限額48萬元抵押權，但此僅得據以
    認定，系爭土地所有權狀自賴樹為前開贈與移轉登記後，一
    直為被告所持有之情。參以：(1)據被告自承，自82年7 月15
    日至88年7 月14日為止為期6 年，曾由其配偶賴春榮出面與
    第三人締約出租系爭土地，每月租金10萬元，但賴春榮每月
    均有將取得租金之一半即5 萬元交予賴春進（見本院卷第12
    3 至124 頁、第135 頁正反面），足見在該段期間，被告與
    其配偶賴春榮，與原告4 人之被繼承人賴春進彼此相處尚屬
    和諧。(2)台灣土地銀行嘉義分行以99年11月26日嘉授管字第
    09 90003143 號文函覆本院，前開抵押權設定已因被告於90
    年9 月25日（即賴春進生前）還清貸款，領回抵押權設定之
    全部相關資料之情（見本院卷第100 頁），足見賴春進在90
    年10月8 日過世之前，尚未因為任何事由與被告發生利害衝
    突。綜上各情，縱被告為借取40萬元貸款，而以系爭土地設
    定抵押權，為賴春進當時所知，則賴春進基於親誼及被告尚
    能妥善處理抵押債務等考量，未就此向被告提出異議，亦在
    人情之常，不足證明被告上開抗辯之變態事實為真。至於系
    爭土地地上門牌號碼為嘉義市○區○○路541 之12號房屋與
    系爭土地本屬獨立存在之不動產，賴樹於80年6 月14日將之
    贈與給被告配偶賴春榮，賴春榮於受贈後繳納該屋之房屋稅
    ，均與賴樹當年贈與被告者為，系爭土地所有權全部，或僅
    與賴春進各有持分2 分之1 無關；被告所提本院刑事判決以
    證明被告賴博文、賴博仁曾於91年間，因共同恐嚇被告配偶
    賴春榮之犯罪行為，分別為本院判刑拘役30日、拘役40 日
    確定之事實，更與本案爭議無關，被告所舉上開證據，均不
    足為有利被告主張之證明。被告所辯「所有權確認證書」內
    容與事實不符云云，為不可採。
  (五)本件原告4 人之被繼承人賴春進，因其父賴樹於78年10月3
    日所為贈與，取得系爭土地2 分之1 持分。惟礙於當時農業
    發展條例耕地不得分割移轉為共有之規定，故約定系爭土地
    先暫時借名登記在被告名下，待將來法令規定耕地得為分割
    後，被告再將該土地2 分之1 持分移轉登記予賴春進，有如
    前述。而法律並無禁止借用他人名義為不動產之登記，借名
    登記契約，乃當事人約定一方（借名者）經他方（出名者）
    同意，就屬於一方現在或將來之財產，以他方之名義，登記
    為所有人或其他權利人之契約。在現行法下屬於無名契約之
    一種，除能證明當事人間成立借名登記契約，意在脫法外，
    基於私法自治原則，自無不可。而其當事人間之權利義務，
    應先依雙方約定為準，如未約定，則以補充解釋之方法定之
    ，即類推適用民法關於委任之相關規定。則本件依類推適用
    「委任關係，因當事人一方死亡、破產或喪失行為能力而消
    滅。」、「受任人以自己之名義，為委任人取得之權利，應
    移轉於委任人。」等民法第550 條前段、第541 條第2 項規
    定結果，本件賴春進與被告間之借名登記關係既已因賴春進
    之死亡而消滅，原告4 人為賴春進之全體繼承人，其等起訴
    請求被告將系爭土地所有權移轉登記予原告，即無不合，應
    予准許。
  (六)本件事證已臻明確，兩造其餘之攻擊或防禦方法及所用之證
    據，經本院斟酌後，認均不足以影響本判決之結果，爰不一
    一論述，附此敘明。
五、據上論結，原告之訴為有理由，依民事訴訟法第78條，判決
    如主文。
中    華    民    國   100    年    1     月    11    日
                      民二庭法  官  陳思睿
以上正本係照原本作成。
如對本判決上訴須於判決送達後20日內向本院提出上訴狀。
如委任律師提起上訴者，應一併繳納上訴審裁判費。
中    華    民    國  100    年    1     月    11      日
                            書記官  張富